---
title: "PEC 1 - Análisis de datos ómicos"
author: "Luis Miguel Nieto Salas"
date: "16/04/2022"
output:
   html_document:
    code_folding: hide
    toc: true
    toc_depth: 3
    theme: cerulean
    highlight: textmate
    number_sections: true
editor_options: 
  chunk_output_type: console
# theme args should be one of: "default", "cerulean", "journal", "flatly", "darkly", "readable", "spacelab", "united", "cosmo", "lumen", "paper", "sandstone", "simplex", "yeti"
---


```{r class.source = 'fold-hide', setup, include=FALSE}
library(knitr)
library(rmdformats)

## Global options
options(max.print="75")
opts_chunk$set(echo=TRUE,
	             cache=FALSE,
               prompt=FALSE,
               tidy=TRUE,
               comment=NA,
               message=FALSE,
               warning=FALSE)
opts_knit$set(width=75)
```
.
# Introducción

Directorios:
```{r directorios}
workingDir <-getwd()
dataDir <- file.path(workingDir, "data")
resultsDir <- file.path(workingDir, "results")
```

Paquetes que vamos a usar:
```{r paquetes}
if (!require(BiocManager)) install.packages("BiocManager")

installifnot <- function (pkg){
  if (!require(pkg, character.only=T)){
    BiocManager::install(pkg)
  }
}
installifnot("pd.mogene.1.0.st.v1")
installifnot("mogene10sttranscriptcluster.db")
installifnot("oligo")
installifnot("limma")
installifnot("Biobase")
installifnot("arrayQualityMetrics")
installifnot("genefilter")
installifnot("annotate")
installifnot("xtable")
installifnot("gplots")
installifnot("GOstats")
```

```{r}
library(pd.mogene.1.0.st.v1)
library(mogene10sttranscriptcluster.db)
library(oligo)
library(limma)
library(Biobase)
library(arrayQualityMetrics)
library(genefilter)
library(annotate)
library(xtable)
library(gplots)
library(GOstats)
```

# Lectura de los datos


Lectura de archivos:
usamos el archivo targets_PEC1 para crear el objeto AnnotatedDataFrame que se combina con los CEL para crear el objeto expression set.

```{r leeTargets}
library(Biobase)
#TARGETS
targetsDF <-read.csv(file=file.path(dataDir,"targets_PEC1.csv"), header = TRUE, sep=";") 
#DEFINE SOME VARIABLES FOR PLOTS
sampleNames <- as.character(targetsDF$ShortName)
# Creamos un objeto AnnotatedDataFrame
targets <- AnnotatedDataFrame(targetsDF)
View(targets)
```

Al leer los archivos .CEL aportamos la información que contiene el objeto "targets".

```{r leeCELFiles}
library(oligo)
library(base)
CELfiles <- targetsDF$FileName
rawData <- read.celfiles(file.path(data,CELfiles), phenoData=targets)
rawData
```

# Exploración y control de calidad

## Con funciones "ad-hoc"

```{r graficosCalidad}
#BOXPLOT
boxplot(rawData, which="all",las=2, main="Intensity distribution of RAW data", 
        cex.axis=0.6, col=sampleColor, names=sampleNames)
```
Vemos que la distribución de valores es muy similar entre ellos.

```{r graficosCalidad2}
#HIERARQUICAL CLUSTERING
clust.euclid.average <- hclust(dist(t(exprs(rawData))),method="average")
plot(clust.euclid.average, labels=sampleNames, main="Hierarchical clustering of RawData", cex=0.7,  hang=-1)
```
En este caso vemos como se agrupan las muestras. Todas las muestras inducidas son más parecidas entre sí y las no inducidas entre sí.

```{r graficosCalidad3}
#PRINCIPAL COMPONENT ANALYSIS
plotPCA <- function ( X, labels=NULL, colors=NULL, dataDesc="", scale=FALSE, formapunts=NULL, myCex=0.8,...)
{
  pcX<-prcomp(t(X), scale=scale) # o prcomp(t(X))
  loads<- round(pcX$sdev^2/sum(pcX$sdev^2)*100,1)
  xlab<-c(paste("PC1",loads[1],"%"))
  ylab<-c(paste("PC2",loads[2],"%"))
  if (is.null(colors)) colors=1
  plot(pcX$x[,1:2],xlab=xlab,ylab=ylab, col=colors, pch=formapunts, 
       xlim=c(min(pcX$x[,1])-100000, max(pcX$x[,1])+100000),ylim=c(min(pcX$x[,2])-100000, max(pcX$x[,2])+100000))
  text(pcX$x[,1],pcX$x[,2], labels, pos=3, cex=myCex)
  title(paste("Plot of first 2 PCs for expressions in", dataDesc, sep=" "), cex=0.8)
}

plotPCA(exprs(rawData), labels=sampleNames, dataDesc="raw data", colors=sampleColor,
        formapunts=c(rep(16,4),rep(17,4)), myCex=0.6)
```
El análisis de componentes principales busca las principales fuentes de variabilidad de los datos.
Transforma los datos de forma que crea dos nuevas dimensiones independientes (no hay variables relacionadas) y cada dimension explica un porcentaje de variabilidad mayor que la anterior.
Vemos que la primera componente explica el 50.8% de la variabilidad y la segunda el 27.8% por lo que entre las dos primeras explican más del 75%.
Una diagonal separa los dos grupos de datos lo que quiere decir que necesitamos las dos componentes para explicar bien la variabilidad de los datos.

```{r graficosCalidadAPDF}
#SAVE TO A FILE
pdf(file.path(resultsDir, "QCPlots_Raw.pdf"))
boxplot(rawData, which="all",las=2, main="Intensity distribution of RAW data", 
        cex.axis=0.6, col=sampleColor, names=sampleNames)
plot(clust.euclid.average, labels=sampleNames, main="Hierarchical clustering of samples of RawData", 
     cex=0.7,  hang=-1)
plotPCA(exprs(rawData), labels=sampleNames, dataDesc="raw data", colors=sampleColor,
        formapunts=c(rep(16,4),rep(17,4)), myCex=0.6)
dev.off()

```
Para guardar el archivo 


## Control de calidad con el paquete `arrayQualityMetrics`

El control de calidad con arrayQualityMetrics consume cierto tiempo por lo que podemos optar por ejecutarlo, o no hacerlo, usando una variable de tipo lógico.

```{r arrayQM}
# Avoid re-running it each time  the script is executed.
rerun <- FALSE
if(rerun){
  arrayQualityMetrics(rawData,  reporttitle="QC_RawData", force=TRUE)
}
```
Este análisis se puede hacer antes de normalizar los datos para que no de fallo.
Con los gráficos anteriores es suficiente pero no está de más hacerlo.
Esto nos crea la carpeta QCRawData que contiene muchos archivos. Si abrimos index.html observamos el primer cuadro y tan solo hay una "X" por lo que consideramos que los datos son aceptables.

# Normalización

Utilzamos el método RMA

```{r normalizacion}
eset<-rma(rawData)
write.exprs(eset, file.path(resultsDir, "NormData.txt"))
eset
```

# Filtrado


```{r filtrado}
library(genefilter)
annotation(eset) <- "mogene10sttranscriptcluster.db"
eset_filtered <- nsFilter(eset, var.func=IQR,
         var.cutoff=0.75, var.filter=TRUE, require.entrez = TRUE,
         filterByQuantile=TRUE)
#NUMBER OF GENES REMOVED
print(eset_filtered)

#NUMBER OF GENES IN
print(eset_filtered$eset)
```
Con el filtrado nos quedmaos con un dataset descartando los genes que no tienen relacion con nuestro problema.

La matriz de datos filtrados se extrae del objeto `filtered$eset$ y se utilizará en los pasos siguientes.

```{r Datosfiltrados}
filteredEset <- eset_filtered$eset
filteredData <- exprs(filteredEset)
colnames(filteredData) <- pData(eset_filtered$eset)$ShortName
```
Renombramos las columnas con nombres cortos para que las etiquetas se lean mejor.

# Selección de genes

Construimos un modelo lineal, es decir una matriz de diseño y una de contrastes, para el análisis.

Primero la matriz de diseño

```{r linearModel}
library(limma)
treat <- pData(filteredEset)$grupos
lev <- factor(treat, levels = unique(treat))
design <-model.matrix(~0+lev)
colnames(design) <- levels(lev)
rownames(design) <- sampleNames
print(design)
```

A continuación la matriz de contraste

```{r linearModel2}
#COMPARISON
cont.matrix1 <- makeContrasts( 
        Induced.vs.WT = Induced-WT,
        levels = design)
comparisonName <- "Efecto de la Inducción"
print(cont.matrix1)
```

Estimamos el modelo

```{r estimaModelo}
#MODEL FIT
fit1 <- lmFit(filteredData, design)
fit.main1 <- contrasts.fit(fit1, cont.matrix1)
fit.main1 <- eBayes(fit.main1)
```

El resultado del análisis se encuentra en el objeto `lmfit` y puede extraerse con la instrucción "topTable".

Recordemos que la instrucción `topTable` puede aplicar un filtro automàtico, basado en dos criterios distintos, "log fold change" y "p.value". En este caso retenemos únicamente los genes con un "log-fold-change" mayor de 3 y un p-valor ajustado inferior a 0.05

```{r results1}
topTab <-  topTable (fit.main1, number=nrow(fit.main1), coef="Induced.vs.WT", adjust="fdr",lfc=3, p.value=0.05)
dim(topTab)
head(topTab)
```

## Anotación de los resultados

Obtenemos los identificadores ENTREZ y GENE SYMBOL correspondientes a los probesets (identificados con los id de la compañía que produjo el microarray) que aparecen en la tabla de resultados.


```{r}
library(mogene10sttranscriptcluster.db)
keytypes(mogene10sttranscriptcluster.db)
anotaciones<- AnnotationDbi::select (mogene10sttranscriptcluster.db, keys=rownames(filteredData), columns=c("ENTREZID", "SYMBOL"))
```

Añadimos las columnas de anotaciones a la "topTable". 

Aunque esto se puede hacer de muchas formas utilizamos la metodología de concatenar las instrucciones usando "pipes" (%>%) y funciones del paquete `dplyr` que simplifican la lectura.

```{r}
library(dplyr)
topTabAnotada <- topTab %>%  
  mutate(PROBEID=rownames(topTab)) %>%
  left_join(anotaciones) %>% 
  arrange(P.Value) %>%
  select(7,8,9, 1:6)

head(topTabAnotada)
```

El resultado se puede escribir a un archivo de texto o a un archivo html

```{r}
write.csv2(topTabAnotada, file= file.path(resultsDir,"Genes seleccionados.csv"))
print(xtable(topTab,align="lllllll"),type="html",html.table.attributes="",
      file=file.path(resultsDir,"Genes seleccionados.html"))
```

## Visualización de resultados (1): Volcano Plot

```{r volcanoPlot}
genenames <- AnnotationDbi::select(mogene10sttranscriptcluster.db, 
                    rownames(fit.main1), c("SYMBOL"))$SYMBOL
volcanoplot(fit.main1, highlight=10, names=genenames, 
            main = paste("Differentially expressed genes", colnames(cont.matrix1), sep="\n"))
abline(v = c(-3, 3))


pdf(file.path(resultsDir,"Volcanos.pdf"))
volcanoplot(fit.main1, highlight = 10, names = genenames, 
            main = paste("Differentially expressed genes", colnames(cont.matrix1), sep = "\n"))
abline(v = c(-3, 3))
dev.off()
```
Aparece el nombre de los 10 genes más diferencialmente expresados (hacia afuera y hacia arriba).

## Visualización de resultados (2): Heatmaps

```{r heatmap}
selectedRows <- rownames(filteredData) %in% rownames(topTab)
selectedData <- filteredData[selectedRows,]

#HEATMAP PLOT
my_palette <- colorRampPalette(c("blue", "red"))(n = 299)
library(gplots)
heatmap.2(selectedData,
          Rowv=TRUE,
          Colv=TRUE,
          main="HeatMap Induced.vs.WT FC>=3",
          scale="row",
          col=my_palette,
          sepcolor="white",
          sepwidth=c(0.05,0.05),
          cexRow=0.5,
          cexCol=0.9,
          key=TRUE,
          keysize=1.5,
          density.info="histogram",
          ColSideColors=c(rep("red",4),rep("blue",4)),
          tracecol=NULL,
          srtCol=30)
pdf(file.path(resultsDir,"Heatmap.pdf"))
heatmap.2(selectedData,
          Rowv=TRUE,
          Colv=TRUE,
          main="HeatMap Induced.vs.WT FC>=3",
          scale="row",
          col=my_palette,
          sepcolor="white",
          sepwidth=c(0.05,0.05),
          cexRow=0.5,
          cexCol=0.9,
          key=TRUE,
          keysize=1.5,
          density.info="histogram",
          ColSideColors=c(rep("red",4),rep("blue",4)),
          tracecol=NULL,
          srtCol=30)
dev.off()
```
En el heatmap vemos que hay dos grupos de genes, unos que están menos expresados en el tipo salvaje y más en el inducido y dos que están al revés. Este es un gráfico confirmatorio que es necesario hacer porque a veces no se muestran estos perfiles tan claros.
Si la toptable tiene muchos valores con pvalores pequeños esperamos un heatmap marcado.


# Análisis de significación biológica

A título ilustrativo realizaremos un análisis de enriquecimiento ("Over-Representation Analysis") a partir de la lista de genes seleccionados como diferencialmente expresados.

Para el análisis necesitamos dos colecciones de genes

- La lista seleccionada
- El _universo de genes_ es decir todos los genes que se han incluído en el análisis (hay quien pone todos los del chip o todos los del genoma).

La mayoría de programas necesitan que los identificadores de los genes sean en formato "ENTREZ" por lo que prepararemos ambas listas a la vez (aunque ya teníamos la de los genes seleccionados).

```{r}
library(mogene10sttranscriptcluster.db)
probesUniverse <- rownames(filteredData)
entrezUniverse<- AnnotationDbi::select(mogene10sttranscriptcluster.db, probesUniverse, "ENTREZID")$ENTREZID

topProbes <-   rownames(selectedData)
entrezTop<- AnnotationDbi::select(mogene10sttranscriptcluster.db, topProbes, "ENTREZID")$ENTREZID

# Eliminamos posibles duplicados

topGenes <- entrezTop[!duplicated(entrezTop)]
entrezUniverse <- entrezUniverse[!duplicated(entrezUniverse)]
```

Se pueden utilizar muchos paquetes para realizar un análisis de enriquecimiento genético. Cada uno de ellos realiza un análisis ligeramente diferente, pero las ideas subyacentes son las mismas.

En este ejemplo usamos "GOstats", que fue uno de los primeros paquetes disponibles en Bioconductor para realizar análisis de enriquecimiento.

La idea para usarlo es bastante simple: necesitamos crear un tipo especial de objeto llamado "Hiperparámetro" que puede ser de clase:

- `GOHyperGParams` para hacer un análisis basado en la Gene Ontology,
- `KEGGHyperGParams` para hacer un análisis basado en la base de datos REACTOMA,
- `PFAMHyperGParams` para basar el análisis en la base de daos PFAM.

```{r createHyperparameter}
installifnot("GOstats")
library(GOstats)

# This parameter has an "ontology" argument. It may be "BP", "MF" or "CC"
# Other arguments are taken by default. Check the help for more information.

GOparams = new("GOHyperGParams",
    geneIds=topGenes, universeGeneIds=entrezUniverse,
    annotation="mogene10sttranscriptcluster.db", ontology="BP",
    pvalueCutoff=0.01)
```
Cremos un hiperparámetro al que le damos 4 valores:
- Lista de genes para analizar
- Universo de genes respecto al queremos analizar.
- Paquete de anotaciones
- Ontología donde quiero hacer la búsqueda

```{r runORAnalysis}
GOhyper = hyperGTest(GOparams)
```
Hacemos este test para ejecutar el hiperparámetro. 
Y vemos los resultados con un summary
```{r summarizeORAesults}
head(summary(GOhyper))
dim(summary(GOhyper))
```


```{r ORAreport}
# Creamos un informe html con los resultados
GOfilename =file.path(resultsDir, "GOResults.html")
htmlReport(GOhyper, file = GOfilename, summary.args=list("htmlLinks"=TRUE))
```
Ahora vemos los resultados finales en un html que guardamos el results